臺灣桃園地方法院民事判決　九十一年度訴字第八八八號
　　原　　　告　　交通部台灣鐵路管理局
　　法定代理人　　乙○○
　　複　代理人　　甲○○
　　被　　　告　　丙○○
右當事人間拆屋還地等事件，本院判決如左：
    主    文
被告應將坐落於桃園縣中壢市○○段三九之三地號土地上即門牌號碼為桃園縣中壢市
○○路一七九號如附圖所示Ｂ部分，面積六十九平方公尺之房屋遷讓返還原告；並將
如附圖所示Ａ、Ｃ、Ｄ部分，面積分別為三十四平方公尺、五十七平方公尺及四平方
公尺之建物拆除，將如附圖所示Ａ、Ｃ部分之土地交還原告。
被告應給付原告新臺幣柒拾萬玖仟捌佰元及自民國九十一年五月十九日起至清償日止
，按年息百分之五計算之利息，暨自民國九十一年五月十八日起至返還房地之日止，
按月給付原告新臺幣貳萬零捌佰元。
原告其餘之訴駁回。
訴訟費用由被告負擔。
本判決第一項於原告以新台幣壹佰參拾柒萬元為被告供擔保後，得假執行。但被告如
於假執行程序實施前以新台幣肆佰壹拾壹萬元為原告預供擔保後，得免為假執行。
本判決第二項於原告以新台幣貳拾參萬元供擔保後，得假執行。但被告如於假執行程
序實施前以新台幣柒拾萬元供擔保後，得免為假執行。
原告其餘假執行之聲請駁回。
    事    實
甲、原告方面：
一、聲明：求為判決（一）被告應將坐落於桃園縣中壢市○○段三九之三地號土地上
          建物即門牌號碼桃園縣中壢市○○路一七九號二層樓房屋，第一層如附圖
          所示Ｂ部分面積六十九平方公尺之房屋遷讓返還原告；並將第一層如附圖
          所示Ａ、Ｃ部分面積九十一平方公尺，第二層如附圖所示Ｃ、Ｄ部分面積
          六十一平方公尺之地上建物拆除，將土地交還原告；另應給付原告新臺幣
          （下同）八十八萬七千二百五十元及自民國九十一年五月十九日起至清償
          日止，按年息百分之五計算之利息，暨自九十一年五月十九日起至返還房
          地之日止，按月給付原告二萬六千元。（二）原告願供擔保，請准宣告假
          執行。
二、陳述：
（一）坐落於桃園縣中壢市○○段三九之三地號土地（以下簡稱為系爭土地）及其上
      門牌號碼為桃園縣中壢市○○路一七九號建物（以下簡稱為系爭建物）之所有
      權人為中華民國，管理機關為原告。
（二）被告原任職原告機關，分配系爭建物如附圖所示Ｂ部分，面積六十九平方公尺
      為宿舍，詎料，被告竟未經原告同意在宿舍後方加蓋房屋，並將宿舍作為商業
      使用。依臺灣鐵路管理局員工宿舍管理須知第二十二條規定，宿舍借（配）住
      人不得將宿舍出（分）租、轉租、調換、轉讓、增建、改建、經營商業或作其
      他用途，而服務單位查明有前項情事之一者，應報請管用單位終止借貸關係，
      並責令搬遷。本件被告配住之宿舍範圍為如附圖所示Ｂ部分，面積六十九平方
      公尺。而如附圖所示Ａ、Ｃ面積分別為三十四、五十七平方公尺及二層樓如附
      圖所示Ｄ部分，面積四平方公尺之建物均為被告未經原告同意下所增建之鐵皮
      平房及磚造鐵皮二樓房屋，此違反宿舍管理須知，為此，原告以本訴狀繕本之
      送達作為終止使用借貸契約之意思表示，並依民法第四百七十條第一項及第七
      百六十七條之規定請求被告返還如附圖所示Ｂ部分，面積六十九平方公尺之房
      屋；又如附圖所示Ａ、Ｃ部分，面積合計九十一平方公尺及第二層樓如附圖所
      示Ｄ部分、面積四平方公尺均屬被告無權占有原告所管理之土地，原告爰依民
      法第七百六十七條之規定請求被告將如附圖Ａ、Ｃ、Ｄ部分之建物拆除，將如
      附圖所示Ａ、Ｃ部分之土地返還原告。
（三）被告無權占有原告之土地，於原告終止宿舍借貸契約前，無權占有土地面積為
      九十一平方公尺，原告終止宿舍借貸契約後，被告無權占有土地面積增為一百
      六十平方公尺，原告依不當得利法律關係請求被告給付五年相當於租金之不當
      得利及返還土地前按月給付相當於租金之利益，其計算標準依土地法第一百零
      五條準用同法第九十七條之規定，建築基地之租金，按申報地價年息百分之十
      計算，本件系爭土地八十六年至今之申報地價均為一萬九千五百元，故請求自
      八十六年五月十七日起至九十一年五月十八日止五年相當於租金之不當得利金
      額為八十八萬七千二百五十元及自九十一年五月十九日起至清償日止，按年息
      百分之五計算之利息，暨自九十一年五月十九日起至返還房地之日止，按月給
      付原告二萬六千元。
三、證據：土地登記謄本一紙、建物登記謄本一紙、桃園縣稅捐稽徵處房屋稅籍證明
    書一紙、地籍圖一紙、地價謄本一紙、台灣鐵路管理局員工宿舍管理須知一紙、
    照片三紙為證；並聲請履勘現場。
乙、被告方面：
一、聲明：求為（一）駁回原告之訴及假執行之聲請。（二）如為被告不利益之判決
    　　　請准供擔保免為假執行。
二、陳述：
（一）被告原為原告之員工，六十九年任職時，即獲原告分配系爭建物如附圖所示Ｂ
      部分，面積六十九平方公尺為員工宿舍，供被告及家人居住，因被告獲配住之
      宿舍面積約四十平方公尺，當時被告有妻子、兒女四人，合計六人，對於十二
      坪之眷舍，實不敷被告一家人之居住，被告即於七十年向原告提出增建之申請
      ，被告所配住之宿舍係在原告機關中壢火車站旁，因員工宿舍不足而增建，並
      不只被告一戶而已，被告之增建行為並非一夕可成，但原告明知於此而未加以
      異議，顯見原告同意無疑。又原告明知被告增建而不表示反對，並於二十年後
      ，始表示不同意，要求拆屋還地，此不符合情理。
（二）被告在原告機關服務二十年，於八十九年六月退休，依行政院人事行政局八十
      六年八月七日所發之八十六局住福字第二六九二二號函文中規定，於七十二年
      五月一日前，經各機關核准配住眷舍有案者，於退休後仍得繼續居住所配住之
      眷舍，被告於六十九年即獲配住眷舍，依規定於退休後仍得居住系爭眷舍。
（三）被告使用系爭眷舍，但眷舍附連環繞之土地，仍歸眷舍借住人一併使用，而宿
      舍之前後通常有連接之空地，此空地供配住人出入或停放交通工具，或家眷晾
      衣服等均不能認為無權占有，此因原眷舍僅有十二坪大，則宿舍環繞之土地由
      配住者使用，原機關均在默許之列，則原告機關未合法終止使用借貸之前，均
      難謂被告為無權使用，從而，原告請求返還五年期間相當於租金之不當得利，
      並非有據。並被告所增建之部分及原有宿舍部分，均係老舊殘破之鐵皮屋，原
      告竟以申報地價百分之十為依據，計算損害賠償，顯屬過高。
三、證據：提出桃園縣政府函文一紙為證。
丙、本院依聲請履勘現場，並囑託桃園縣中壢地政事務所派員實施測量並製作複丈成
    果圖。
    理　　由
一、本件原告起訴主張系爭土地及建物之所有權人為中華民國，管理機關為原告，被
    告原任職原告機關，配住系爭建物為宿舍，詎料，被告竟未經原告同意在宿舍後
    方加蓋房屋，並將宿舍作為商業使用。依據原告之員工宿舍管理須知第二十二條
    之規定，宿舍增建或作為商業之用，原告得終止雙方之使用借貸契約。而原先被
    告配住之宿舍範圍為如附圖所示Ｂ部分，面積六十九平方公尺。未經原告同意自
    行增建為如附圖所示Ａ、Ｃ面積分別為三十四、五十七平方公尺及第二層樓如附
    圖所示Ｄ部分，面積四平方公尺。為此，原告以起訴狀繕本之送達作為終止使用
    借貸契約之意思表示，並依民法第四百七十條第一項及第七百六十七條之規定，
    請求被告返還如附圖所示Ｂ部分面積六十九平方公尺之房屋及被告應將如附圖Ａ
    、Ｃ、Ｄ部分之建物拆除，將如附圖所示Ａ、Ｃ部分之土地返還原告。末被告無
    權占有原告土地，於原告終止宿舍借貸契約前，無權占有土地面積為九十一平方
    公尺（如附圖Ａ、Ｃ部分），原告終止宿舍借貸契約後，被告無權占有土地面積
    增為一百六十平方公尺（如附圖Ａ、Ｂ、Ｃ部分），原告依不當得利法律關係請
    求被告給付五年相當於租金之不當得利及返還土地前按月給付相當於租金之利益
    八十八萬七千二百五十元及自九十一年五月十九日起至清償日止，按年息百分之
    五計算之利息，暨自九十一年五月十九日起至返還房地之日止，按月給付原告二
    萬六千元。
二、被告對於系爭土地及建物所有權人為中華民國，原告為管理權人，被告原為原告
    之員工，於六十九年間開始配住系爭建物為宿舍，嗣後於其上增建並作為寄車商
    業經營等事實並不爭執，惟抗辯被告增建時，原告明知被告之增建而不反對，足
    見其同意被告之增建行為。又依據行政院人事行政局八十六年八月七日八十六局
    住福字第二六九二二號函文之規定，被告於退休後仍得居住系爭眷舍。再系爭建
    物附連環繞之土地，本得歸借住人一併使用，此在原機關默許之範圍，不能視為
    無權占有。再並被告所增建之部分及原有宿舍部分，均係老舊殘破之鐵皮屋，原
    告竟以申報地價百分之十計算損害賠償，顯屬過高云云。
三、本件原告起訴主張系爭土地及建物所有權人為中華民國，管理權人為原告，被告
    原為原告之員工，配住系爭建物如附圖所示Ｂ部分面積六十九平方公尺為宿舍，
    建物如附圖所示Ａ部分面積三十四平方公尺、Ｃ部分面積五十七平方公尺及第二
    層如附圖所示Ｄ部分四平方公尺均為被告所增建，目前被告仍居住其上等事實，
    為被告所不爭執，並業據原告提出土地及建物登記謄本等件為證，核與本院依聲
    請履勘現場並囑託桃園縣中壢地政事務所派員實施測量核屬相符，並製有勘驗筆
    錄及複丈成果圖附卷可查，故堪信原告此部分主張為真實。
四、按第三人占用國有土地，第三人既無正當權源，予以占用，國有土地之管理機關
    代國家主張所有人之權利，請求第三人除去地上物並返還土地，依法並無不合，
    此有最高法院八十六年度台上字第二七三七號判決意旨可資參照。本件系爭土地
    及建物之所有權人為中華民國，原告雖為管理機關，然揆諸前揭判例意旨，原告
    得代中華民國本於所有權人之地位請求無權占有人拆屋還地，毋庸以民法第九百
    六十二條之規定請求，此合先敘明。
五、又原告主張如附圖所示Ｂ部分，面積六十九平方公尺為被告原先配住之宿舍，惟
    被告目前將其供人寄車收取費用作為商業使用等事實，亦為被告所不爭執，並有
    原告提出照片三紙附卷可查，故堪信為真實。查依據台灣鐵路管理局員工宿舍管
    理須知第二十二條第一項規定，宿舍借（配）住人不得將宿舍出（分）租、轉借
    、調換、轉讓、增建、改建、經營商業或作其他用途，此有原告提出管理規則一
    紙附卷可查。又借用人違反約定或依物之性質而定之方法使用借用物，或未經貸
    與人同意，允許第三人使用者，貸與人得終止契約，此民法第四百七十二條第二
    款定有明文。本件被告將所借住之宿舍經營商業使用，違反該員工宿舍管理須知
    第二十二條系爭建物僅能單純供住宿使用之約定，依前述民法之規定，原告自得
    終止其與被告間之使用借貸契約。而原告已以起訴狀繕本之送達作為終止使用借
    貸契約之意思表示，被告並於九十一年五月十七日收受該繕本，此有送達證書一
    紙附卷可查，故可知，兩造間之使用借貸契約業已於九十一年五月十七日因終止
    而消滅，被告自該時起占有系爭建物如附圖所示Ｂ部分面積六十九平方公尺屬無
    權占有，原告爰依民法第四百七十條第一項使用借貸之法律關係及同法第七百六
    十七條之規定，請求被告將系爭建物如附圖所示Ｂ部分面積六十九平方公尺之房
    屋遷讓返還原告，於法有據，應准許之。
六、再原告主張如附圖所示系爭建物如附圖所示Ａ、Ｃ部分面積分別為三十四平方公
    尺及五十七平方公尺，第二層樓如附圖所示Ｄ部分面積四平方公尺均為被告所增
    建，非原告宿舍範圍內等情，為被告所不爭執，然被告抗辯原告對於被告之增建
    並不反對，足見同意被告之增建云云。然按當事人主張有利於己之事實者，就其
    事實有舉證之責任，此民事訴訟法第二百七十七條前段定有明文。被告既抗辯原
    告同意其增建，此乃屬有利於被告之事實，自應由被告負舉證責任，然綜觀卷內
    資料，被告對此並無法舉證以實其說，徒以增建非一夕可成，原告不為反對之意
    思表示遽論原告同意無疑云云，應不足採。被告自行增建所占有之土地，應屬無
    權占有。從而，原告爰依民法第七百六十七條之規定，請求被告將如附圖所示Ａ
    、Ｃ、Ｄ部分，面積各為三十四、五十七及四平方公尺之建物拆除，並將如附圖
    所示Ａ、Ｃ部分之土地返還原告，於法有據，應准許之。
七、又不當得利之法則請求返還不當得利，以無法律上之原因而受利益，致他人受有
    損害為其要件，故其得請求返還之範圍，應以對方所受之利益為度，非以請求人
    所受損害若干為準，無權占有他人土地，可能獲得相當於租金之利益為社會通常
    之觀念，是土地所有權人主張無權占有人占有系爭土地所得之利益，相當於法定
    最高限額租金之數額，尚屬可採，此有最高法院六十一年度台上字第一六九五號
    民事判例可資參照。經查：本件被告既屬無權占有原告所有之系爭土地，自有獲
    得相當於租金之不當利益，故原告請求被告給付無權占有系爭土地之不當得利，
    於法有據，應准許之。再按城市地方房屋之租金，以不超過土地及前建築物申報
    總價年息百分之十為限；而該條之規定於租用基地建築房屋準用之，此土地法第
    九十七條第一項及第一百零五條定有明文。而基地租金數額除以基地申報地價為
    基礎外，尚須斟酌基地位置、工商繁榮程度、承租人利用基地之經濟價值及所受
    利益等項，並與鄰地租金相比較，此有最高法院六十捌年台上字第三０七一號判
    例可資參照。經查：本件系爭土地面臨桃園縣中壢市○○路，其緊鄰中壢市火車
    站，附近商店林立，往來交通方便，此有本院依聲請履勘現場製有勘驗筆錄及原
    告所提之照片、地圖附卷可查，足見該區交通方便，屬商業利用之繁榮地區，生
    活機能及使用價值頗高，故認系爭土地之租金應以土地申報總價額之百分之八計
    算為允當。至被告抗辯所居住者均屬老舊殘破之鐵皮屋，原告主張之不當得利顯
    屬過高，然如前所述之損害，乃指無權占有系爭土地相當於租金之不當得利，與
    建物之新舊無涉，被告此部分抗辯顯有誤會，應不足採。又查，系爭土地八十六
    年七月份及八十九年七月份之申報地價均為一萬九千五百元，此有原告所提之地
    價謄本一紙附卷可查。被告於使用借貸契約終止前（即九十一年五月十七日）無
    權占有之面積為九十一平方公尺，終止後無權占有之面積為一百六十平方公尺，
    其自八十六年五月十七日起至九十一年五月十七日占有系爭土地相當於租金之不
    當得利為七十萬九千八百元（19500X91X0.08X5=709800），被告自九十一年五月
    十八日起至返還房地之日，每月受有相當於租金之不當得利為二萬零八百元（
    19500X160X0.08x1/12=20800），原告逾此範圍之請求，為無理由，應駁回之。
八、從而，原告爰依民法第四百七十條第一項、同法第七百六十七條及第一百七十九
    條之規定，請求被告應將坐落於桃園縣中壢市○○段三九之三地號土地上即門牌
    號碼桃園縣中壢市○○路一七九號如附圖所示Ｂ部分面積六十九平方公尺之房屋
    遷讓返還原告；並將如附圖所示Ａ、Ｃ、Ｄ部分，面積分別為三十四平方公尺、
    五十七平方公尺及四平方公尺之建物拆除，將如附圖所示Ａ、Ｃ部分土地交還原
    告；並應給付原告七十萬九千八百元，及自九十一年五月十九日起至清償日止，
    按年息百分之五計算之利息，暨自九十一年五月十八日起至返還房地之日止，按
    月給付原告二萬零八百元，為有理由，原告逾此範圍之請求，為無理由，應駁回
    之。
九、至被告抗辯其依行政院人事行政局八十六年八月七日所發布之函文，於七十二年
    五月一日前配住宿舍者，於退休後仍得繼續居住所配住之眷舍云云。然前述之情
    形，並非原告援引為終止使用借貸契約之理由，與本案無涉，故不一一贅述，併
    此敘明。
十、假執行之宣告：兩造均陳明願供擔保請准宣告假執行及免為假執行，關於原告勝
    訴部分，經核均無不合，各酌定相當之金額准許之。至原告敗訴部分，假執行之
    聲請失所附麗，併予駁回之。
十一、據上論結：本件原告之訴一部有理由，一部無理由，爰依民事訴訟法第七十九
    條但書、第三百九十條第二項、第三百九十二條，判決如主文。
中　　　華　　　民　　　國　　九十一　　年　　　十　　　月　　三十　　　日
                              臺灣桃園地方法院民事第一庭
~B法　　　官　田玉芬
右為正本，係照原本作成。
如對本判決提起上訴須於判決書送達後二十日內向本院提出上訴狀。
中　　　華　　　民　　　國　　九十一　　年　　　十　　　月　　三十　　　日
~B法院書記官　羅文
